臺灣桃園地方法院刑事判決　　　　　　 99年度簡上字第940號
上　訴　人　鄒濤
選任辯護人　廖珠蓉律師
輔　佐　人　鄒佩臻
上列上訴人即被告因詐欺案件，不服本院民國99年11月3 日99年
度桃簡字第2720號第一審判決（聲請簡易判決處刑案號：99年度
偵字第24853 號），提起上訴，本院管轄之第二審合議庭判決如
下：
    主  文
上訴駁回。
鄒濤緩刑貳年。
    事實及理由
一、本案經本院合議庭審理結果，認原審簡易判決以上訴人即被
    告鄒濤犯刑法第30條第1 項前段、第339 條第3 項、第1 項
    前段之幫助詐欺未遂罪，判處拘役50日，並諭知易科罰金之
    折算標準為以新臺幣1,000 元折算1 日，經核認事用法及量
    刑均無不當，應予維持，並引用第一審判決書記載之事實、
    證據及理由（如附件）。
二、被告上訴意旨暨其辯護人為其辯護意旨略以：目前社會失業
    率高，伊又患有慢性妄想型精神分裂症，求職更為困難，伊
    因精神疾病致判斷能力差，為應徵外勤工作，始受騙依指示
    提供提款卡、存摺等予他人，難認伊對此行為將遭詐欺犯罪
    使用有所認識云云。惟查：
 (一) 上開永豐銀行北桃園分行帳戶係被告所開立，且被告於99
      年5 月13日前某時，將該帳戶存摺、提款卡及密碼提供與
      真實姓名、年籍均不詳之成年男子，業據被告所供承不諱
      （見本院簡上卷第50頁反面），復有永豐銀行北桃園分行
      99年8 月19日永豐銀北桃園分行（099 ）字第00018 號函
      檢附帳號00000000000000號帳戶開戶資料、證件影本（見
      偵卷第15、17、19頁）在卷可稽。且上揭詐騙集團利用被
      告提供之永豐銀行北桃園分行帳戶詐騙等情，為被告所不
      否認，並據證人莊宇涵、黃星萍、鄭亭荷於警詢及證人莊
      宇涵於檢察官訊問時證述綦詳（見偵卷第8 頁至第13頁、
      第30頁、第31頁），復有永豐銀行自動化服務機器投訴交
      易充正表、被告上開帳戶交易明細表等資料（見偵卷第14
      、16頁）在卷可稽，此部分之事實，堪以認定。
（二）按金融存款帳戶，事關存戶個人財產權益之保障，與存戶
      之金融卡及密碼結合，其專屬性、私密性更形提高，除非
      本人或與本人具密切之關係者，難認有何理由可自由流通
      使用該存摺、金融卡及密碼，一般人亦均有應妥為保管存
      摺、金融卡及密碼，以防止被他人冒用之認識，縱有特殊
      情況偶有將存摺、金融卡及密碼交付他人之需，亦必深入
      瞭解其用途後再行提供以使用，恆係吾人日常生活經驗與
      事理；且金融帳戶為個人理財之工具，申請開設金融帳戶
      並無任何特殊之限制，一般民眾皆可以存入最低開戶金額
      之方式申請開戶，一個人可以在不同之金融機構申請多數
      之存款帳戶使用，並無何困難，此乃眾所週知之事實。且
      依一般人之社會生活經驗，若見有非親非故之人不以自己
      名義申請開戶，反而以出價蒐購或借用之方式向他人蒐集
      金融機構帳戶供己使用，衡情當能預見蒐集金融帳戶者，
      係將所蒐集之帳戶用於從事財產犯罪之轉帳工具。況觀諸
      現今社會上，詐騙者以蒐集之人頭帳戶，作為詐欺之轉帳
      帳戶，業經報章媒體時有批露，因此交付帳戶予非親非故
      之人，受讓人將持以從事財產犯罪，已屬一般智識經驗之
      人所能知悉或預見。本件被告鄒濤竟仍任意將本件金融卡
      及密碼等帳戶資料交付予身分上毫無關係之人，對於該持
      用其帳戶資料之人果真用以作為詐欺取財之轉帳工具，顯
      然亦不違背被告之本意，本件雖查無積極證據證明被告與
      該蒐集其帳戶之人有何共同實施詐欺犯行之手段施用或犯
      意聯絡，惟被告對於金融帳戶交付他人使用，可能遭持以
      從事詐欺取財犯罪之用，有所預見，且果真被利用作為詐
      欺取財之轉帳帳戶，又不違背被告之本意，足認被告有以
      提供帳戶予他人，幫助他人犯詐欺取財罪之不確定故意，
      灼然明甚。
（三）再按諸社會常態，應徵工作者於應徵工作時，除非係臨時
      工，若係正式工作，應徵者應備相關履歷於面試時談妥工
      作時間、工作報酬、工作內容等關係個人權益之重要事項
      ，再交付個人未來領取薪資之帳號，作為薪資匯款之用，
      而非交付帳戶之提款卡或密碼。再衡諸現今社會應徵正當
      工作者，多半只需提供證件供雇主確認其身分即足，如公
      司或機關對於員工薪資之發放採取轉帳方式，亦多半於確
      定僱用後方要求應徵者提供，斷無可能於尚未確認是否僱
      用之際，即要求應徵者先行提供提款卡或告知密碼，而應
      徵工作縱需徵信應徵者信用是否良好、是否有前科等，亦
      無可能自其金融帳戶中之資料可得，其理至明。本件被告
      案發時為年滿48歲、碩士畢業之成年人，是被告具有相當
      教育程度及社會經歷，對於其提供前揭帳戶之提款卡、密
      碼前，應可預見該人可能以其所提供之帳戶用於不法收取
      他人款項。參以被告亦供稱：伊之前應徵過20、30家公司
      ，均未要求交付提款卡，伊不知道此次應徵之公司為何等
      情（見本院簡上卷第51頁反面），足見被告並非無應徵工
      作之經驗，且在交付上開帳戶存摺、金融卡及密碼時，已
      知悉此次應徵工作所需提供之資料，與其前應徵工作者並
      不相同，則其對素未謀面之陌生人僅在初次見面後，尚未
      確認其所應徵公司名稱、營業處所，或取得任何有關應徵
      公司之相關資料前，即要求提供個人銀行帳戶存摺、金融
      卡、密碼一事，豈有不心生懷疑對方係犯罪集團誘騙其交
      付帳戶資料，以資為將來實行詐騙使用之人頭帳戶之可能
      。被告對於應徵公司名稱為何、負責人何人、在何處上班
      等應徵工作重要事項均不清楚，卻仍執意將提款卡交付該
      人，其顯有幫助他人犯罪之不確定故意甚明。被告雖提出
      其求職時之報紙廣告1 紙，惟被告求職一節縱使為真，亦
      無法解免被告交付帳戶予非親非故之人，使受讓者持以從
      事財產犯罪之不確定故意，所辯無理由，不足採信。
（四）至被告雖辯稱：伊有患有精神分裂，判斷能力差，始受騙
      交付存摺、金融卡及密碼，並提出台北市立療養院診斷證
      明書、病歷摘要、衛生署桃園療養院診斷證明書等件為證
      。惟按刑法第19條規定之行為時因精神障礙或其他心智缺
      陷，致不能辨識其行為違法或欠缺依其辨識而行為之能力
      ，或致其辨識行為違法或依其辨識而行為之能力，顯著減
      低者，與醫學上判定之精神分裂症，不盡然相同，被告是
      否已達不能辨識其行為違法或欠缺依其辨識而行為之能力
      ，或該能力顯著減低之程度，仍應以行為時之精神狀態判
      斷之。再按行為人之精神狀態究竟如何，事實審法院非不
      得視個案情節，綜合其當時各種言行表徵，就顯然未達此
      程度之精神狀態者，逕行判斷，並非概須送請醫學專家鑑
      定，始得據為審斷之基礎（最高法院91年度臺上字第725
      號、96年度臺上字第6992號裁判要旨可供參照）。經本院
      向行政院衛生署桃園療養院函詢被告就診情形及病狀乙節
      ，該院函覆略以：「個案於32歲時開始有精神症狀，症狀
      包括被害妄想、被跟蹤妄想、幻聽、自語、異常行為。個
      案發病時在美國念企管相關碩士學位，發病返台治療後，
      再往美國完成學位，起初於台北市立療養院治療，後於93
      年9 月30日起於本院治療，曾於95年8 月9 日至95年9 月
      27日間因精神症狀惡化至急性病房住院。之後於95年10月
      3 日至96年6 月20日接受日間留院治療，出院後規則於本
      院門診追蹤治療。被告最後一次門診為99年12月25日，雖
      仍有殘餘之幻聽及妄想，但病情尚稱平穩」等情，有該院
      100 年1 月7 日桃療醫字第0990008183號函暨所檢附之病
      歷影本（見本院簡上卷第72頁至125 頁）在卷可稽，所載
      被告之病症雖有被害妄想、被跟蹤妄想、幻聽、自語、異
      常行為，然尚無從推得被告失去或減損辨識行為違法或依
      其辨識而行為之能力。參以被告於檢察官偵查中供稱：伊
      當時打電話應徵外勤人員，對方說應徵該工作必須交付提
      款卡驗證，伊知道提款卡不能隨便交付他人，也怕對方亂
      用伊之提款卡，伊考量很久，加上其所有上開帳戶內僅有
      700 元，才將提款卡、存摺影本、密碼交付對方，社會上
      很多騙人的公司，但伊找不到工作，沒辦法等語（見偵卷
      第39頁），於本院審理中亦供稱：伊知道帳戶不能隨便交
      付，有懷疑對方利用伊之帳戶洗錢，伊將帳戶交付他人前
      ，曾特別到便利商店刷卡，確認帳戶內僅剩餘700 元後，
      始願意交付帳戶予他人，伊認為帳戶內僅700 元，就算遭
      人被騙也只損失700 元等情（見本院簡上卷第51頁），足
      見被告交付帳戶時，明知將存簿、提款卡、密碼等交付不
      明人士手中，極易被利用為與財產有關之犯罪工具，更於
      確認帳戶內款項僅有少數款項，評估交付帳戶所受風險後
      ，始將上開帳戶影本、提款卡、密碼交付他人，堪認其當
      時並未喪失對於事務之理解、判斷能力。另觀諸被告於警
      詢、偵查、本院準備程序及審理中所述，其對於訊問者所
      訊內容，均能了解其意義，且應答正常，多次明確、清楚
      陳明係為應徵工作之故，始交付上開帳戶之存摺、金融卡
      及密碼，記憶交付帳戶之地點及過程亦屬清晰明確，足見
      其對於所為具有相當認識，並非任意無故為之，尚難謂被
      告於本案行為時有因精神障礙或心智缺陷，致不能辨識其
      行為違法或欠缺依其辨識而行為之能力，或其辨識行為違
      法或依其辨識而行為之能力，有顯著減低之情形甚明。
（五）綜合上述說明，本案事證已臻明確，被告犯行洵堪認定。
      被告上訴意旨，猶以前開辯解飾詞否認犯罪，為無理由，
      應予駁回。
三、末查被告前未曾受有期徒刑以上刑之宣告，有臺灣高等法院
    被告前案紀錄表1 份在卷可稽，本院審酌被告患有精神疾病
    ，求職困難，為找工作一時失慮，致罹刑典，且被害人莊宇
    涵匯款時因提款機故障，致款項未匯出，實際上未受有損害
    ，堪認被告經此科刑之教訓後，當知所警惕，信無再犯之虞
    ，本院因認前開宣告之刑，以暫不執行為適當，爰依刑法第
    74 條 第1 項第1 款之規定，併予宣告緩刑2 年，以啟自新
    。
據上論斷，應依刑事訴訟法第455 條之1 第1 項、第3 項、第36
8 條、第373 條，刑法第74條第1 項第1 款，判決如主文。
本案經檢察官蔡鴻仁到庭執行職務。
中    華    民    國    100     年   3    月    10    日
                  刑事第一庭    法  官  謝順輝
                                法  官  張瓊華
                                法  官  林虹翔
以上正本證明與原本無異。
不得上訴。
                                書記官  劉宗源
中    華    民    國    100     年   3    月    10    日